【裁判字號】    89,訴,2541
【裁判日期】    900919
【裁判案由】    偽造有價證券
【裁判全文】
臺灣高雄地方法院刑事判決                        八十九年度訴字第二五四一號
    公  訴  人  臺灣高雄地方法院檢察署檢察官
    被      告  丙○○
    指定辯護人  本院公設辯護人丁○○
右列被告因偽造有價證券案件，經檢察官提起公訴（八十八年度偵緝字第二一０五號
），本院判決如左：
    主  文
丙○○共同意圖供行使之用，而偽造有價證券，處有期徒刑壹年陸月，緩刑肆年。
如附表所示偽造之本票陸張及民國八十六年三月十日偽造標單上之「乙○○」署押壹
枚均沒收。
    事  實
一、丙○○與甲○（所犯偽造有價證券罪另經台灣高等法院臺南分院於九十年六月七
    日以九十年度上訴字第四二二號判決處有期徒刑三年二月，現由最高法院審理中
    ）係夫妻關係，爰甲○於民國八十六年二月間邀集吳粉、龔姿竹、朱源璋（參加
    二會）、邱源盛、吳財秀（參加二會）、蘇淑娟、吳神村、謝福建、顏麗美、蔡
    振南、陳仲津、吳素靜、吳甘、吳金盆、陳世賢、王文、蔡添旺（參加二會）、
    陳美月、葉明珠、蘇達雄、黃河村、黃意婷、張愛卿、梁傑雄、王福成、吳秀燕
    、乙○○等人參加其所起、自八十六年二月十日起至八十九年九月十日止之互助
    會，並任會首，丙○○本身亦參加一會，並與甲○共同負責會務，而協助處理從
    事收取每月會金、通知標會及何人得標事宜、交付會金給得標會員等工作。該互
    助會共計三十二期，約定採內標制，（所謂內標即俗稱活會之會員，每會所應繳
    之會款為基本會金扣除各次得標標息，而得標後之死會會員所應繳之會款與會首
    相同，均係基本會金）；每會會款新台幣（下同）二萬元，於每月十日晚間八時
    在高雄市○○區○○路四五五巷四四號甲○住處投開標，未得標之會員應於開標
    後三日內繳清會款，且約定得標之會員得標後，必須以得標日期為發票日，逐月
    一次簽發至會期終了時之本票交付與會首保管，以供得標會員將來按月繳交死會
    會款之擔保，待得標會員按月繳交會款予會首時，再由會首逐次將得標會員所交
    付之本票返還。因參予互助會之會員多由丙○○與甲○以電話聯繫，或會員間相
    互不甚認識或未實際到場標會，丙○○與甲○明知會員乙○○並未授權渠等以乙
    ○○之名義標會及簽發本票，竟於八十六年三月十日第二會期標會時，共同基於
    意圖為自己不法之所有之犯意聯絡，在未載明「標單」二字之標單私文書上，共
    同假冒乙○○名義，而偽造其以四千二百元會息之標單，冒名提出競標行使而標
    得該第二期之會款，足以生損害於乙○○及其他活會會員，嗣並分別向其餘未得
    標之會員誆稱係乙○○得標而詐取會款。共向活會會員詐得四十五萬八千二百元
    【（00000-0000）Ｘ29﹦458200】，該二人為順利向未得標會員收取會款，竟共
    同意圖供行使之用，在其住處接續以渠等所偽刻乙○○之印章，偽造乙○○為發
    票人，票載金額二萬元，發票日均為八十六年三月十日，到期日均未記載之本票
    六張，俾便向會員收取會款時取信之用，並於冒標後共同基於概括之犯意連絡，
    於向活會會員葉明珠、蔡添旺（二會）、蘇達雄、黃意婷、吳神村（以上二人均
    由蘇達雄代理）等人詐取上開會款時，先後交付如附表所示之偽造本票六張予葉
    明珠等人，而連續行使偽造之本票。嗣於八十七年五月間即該互助會第十五期時
    ，因乙○○多次要求投標均未能得標，丙○○夫婦唯恐事跡敗漏，乃藉詞乙○○
    繳交會款均遲延為由，要求乙○○止會，經乙○○同意，由丙○○夫婦計算乙○
    ○先前繳交之十五期會款與利息約共三十萬，匯款予乙○○後，由丙○○夫婦概
    括承擔乙○○於該互助會之權利義務。嗣丙○○夫婦因週轉不靈而倒會，經葉明
    珠、蔡添旺分持上開偽造之乙○○本票，向法院聲請裁定准予對乙○○強制執行
    ，乙○○始查知上情。
二、案經乙○○訴由台灣高雄地方法院檢察署檢察官偵查起訴。
    理  由
一、訊據被告丙○○矢口否認有何參與冒標會款及偽造本票之行為，辯稱：「告訴人
    乙○○除參加本件互助會外，同時並參加由伊丈夫甲○所召集自八十七年二月五
    日至八十九年三月五日之另一互助會，因乙○○於該互助會第三次會期即得標，
    復急於標取本會，甲○考量風險過高，僅同意其於本件互助會過半後能參與競標
    ，惟乙○○執意競標，甲○不堪其擾，乃於第十五會時中止其所參與之本件互助
    會，並經協議連同利息清償其三十萬元。又唯恐其餘會員起疑，乙○○同意甲○
    以乙○○之名義接手該互助會，甲○於第十六期後，以乙○○之名義參與該會並
    得標，依互助會之慣例，得標人本應簽發本票作為擔保，甲○乃基於前開協議，
    以乙○○之名義簽發本票交予活會會員，足見其簽發「乙○○」名義之本票均已
    獲得授權，並無偽造可言，且甲○並未於八十六年三月十日以乙○○之名義冒標
    本件會款，被告雖為甲○之妻，僅於甲○忙碌時代收會款，其他互助會相關事宜
    伊均不清楚」云云。惟查：
（一）如附表所示之本票六紙乃係被告丙○○及共犯甲○於本件會期中收取會款時交
      付予蔡添旺、蘇達雄等會員，以之作為得標會員將來繳納會款之擔保等情，除
      經證人蔡添旺、蘇達雄分別於檢察官偵訊時供述明確，復有如附表所示發票日
      均為八十六年三月十日之本票影本六紙在卷可憑，被告就此亦不否認。被告除
      參與其中一會（參照卷附互助會會單影本編號第三十二）外，於檢察官偵查中
      坦承亦參與會務，簽發本票及收取會款，除有前情可據外，復經被告於偵查中
      坦承不諱，並經甲○於偵審時到庭證稱屬實；足見本件互助會係由被告丙○○
      及共犯甲○二人共同運作管理，被告丙○○於審理中推稱對於會務均不清楚，
      係偶而幫助甲○云云，顯為卸責之詞，並不可採。
（二）關於本件互助會依約應由得標之會員於得標後，以得標日期為發票日，逐月一
      次簽發至會期終了時之本票交付與會首保管，以供得標會員將來按月繳交死會
  會款之擔保，待得標會員按月繳交會款予會首時，再由會首逐次將得標會員所
      交付之本票返還乙節，為被告於偵審中所自承，且有該互助會會單影本二紙在
      卷可稽。上開二紙互助會會單於乙○○之姓名後均記載有「86. 3.10」之日期
      ，其一紙並有記載「4200」之字樣，依該互助會單之總體記載形式可認「86.
      3.10」係表示得標人得標之日期，而「4200」之記載亦可認係表示得標之利息
      金額。故可知本件互助會曾經「乙○○」以四千二百元之會息標得八十六年三
      月十日之第二期會款。惟該次會期是否由乙○○本人投標標得，業經乙○○於
      偵審中堅決否認，應可信為真實，蓋若乙○○曾標得該次會款，被告夫婦嗣於
      第十五會期何須再與乙○○止會。再者，被告夫婦二人既自承如附表所示之本
      票係渠等簽發，若非被告夫婦二人確曾於八十六年三月十日以乙○○名義冒標
      該第二期之會款，該等「乙○○」名義之本票當無必要記載發票日為八十六年
      三月十日。被告夫婦二人身為互助會之召集人，對於各該會期之得標人及得標
      金額自當知之甚稔，否則無從運作管理該互助會之會務，渠等於偵審中就此本
      票日期之記載先後供稱係「誤載」或稱「不記得」云云，顯係刻意迴避隱瞞實
      情之詞。
（三）被告雖辯稱曾經乙○○授權代刻印章及簽發本票云云，惟此迭經乙○○於偵審
      中所否認，查乙○○之所以同意被告止會，乃係因其於八十七年五月即該互助
      會第十五期前，曾多次欲投標均未果之情形下，始同意由被告將先前繳交之十
      五期活會會款包括利息共三十萬予以清償後止會等情，除經被告所自承外，亦
      經乙○○證述屬實。誠如前述，乙○○之前既未曾標得會款，並無簽發本票以
      供擔保之義務，且本票發票人可能隨時遭受持票人追索票款之風險性甚高，乙
      ○○自無可能同意被告代刻印章並以其名義簽發本票。是被告辯稱曾經乙○○
      授權簽發本票云云，顯係卸責之詞，不足採信。被告犯行堪以認定。
（四）本件被告之夫甲○確實因本件詐欺冒標會款、偽造有價證券案，經台灣高等法
      院臺南分院於九十年六月七日以九十年度上訴字第四二二號判決處有期徒刑三
      年二月，並認定陳美惠係共犯，此有該院九十年度上訴字第四二二號判決書一
      份在卷足考，是被告共犯偽造有價證券等犯行亦足認定。
二、核被告偽造標單私文書標取會款暨向未得標會員收取會款等行為係犯刑法第二百
    十六條、第二百十條、第二百二十條第一項之行使偽造準私文書罪，及第三百三
    十九條第一項之詐欺取財罪；其冒標會款後，為收取會款而假借乙○○名義簽發
    本票之行為係犯刑法第二百零一條第一項之偽造有價證券罪。至於被告偽造標單
    上「乙○○」署押乃偽造標單之部分行為；而偽造標單所犯偽造準私文書之行為
    乃行使偽造準私文書之低度行為；偽造乙○○印章用以偽造乙○○印文之行為乃
    上開偽造有價證券之部分行為，另連續行使偽造有價證券之低度行為復為偽造有
    價證券之高度行為所吸收，均不另論罪。其以一詐欺行為，致多數活會會員陷於
    錯誤而繳交會款，係一行為犯數罪名，應依想像競合之例，從其中一重處斷。被
    告所犯上開行使偽造準私文書、詐欺取財及偽造有價證券三罪間，有方法、結果
    之牽連關係，為牽連犯，應從一重之偽造有價證券罪處斷。被告雖偽造多張本票
    ，惟按連續犯之成立，除主觀上須基於一個概括之犯意外，客觀上須先後數行為
    ，逐次實施而具連續性，侵害數個同性質之法益，其每一前行為與次行為，依一
    般社會健全觀念，在時間差距上，可以分開，在刑法評價上，各具獨立性，每次
    行為皆可獨立成罪，構成同一之罪名，始足當之；如數行為於同時同地或密切接
    近之時地實施，侵害同一之法益，各行為之獨立性極為薄弱，依一般社會健全觀
    念，在時間差距上，難以強行分開，在刑法評價上，以視為數個舉動之接續施行
    ，合為包括之一行為予以評價，較為合理，則屬接續犯，而為包括之一罪（參照
    最高法院八十六年度台上字第三二九五號判例）。是被告同時、地先後偽造多張
    本票之行為僅應認係接續犯，而包括的論以偽造有價證券一罪，公訴人認被告此
    部分所為係連續犯云云，要屬誤會。又被告與其夫甲○就上開犯行有犯意之聯絡
    ，行為之分擔，均為共同正犯。又被告偽造乙○○之署押填載標單及冒標暨詐取
    會款之犯行雖均未據起訴，惟被告該部分之犯行與起訴部分，分別有實質上一罪
    （接續犯）及牽連犯之裁判上一罪之關係，此等均為起訴效力所及，本院自得併
    予審究。又公訴人誤認為被告係唆使不知情之第三人偽造本票之間接正犯，且偽
    造之本票共有拾張之多，均與本院查證後認定之事實不符，公訴人所指尚有未恰
    ，併此敘明。
三、爰審酌被告犯罪之動機係因一己之貪念、雖未全然坦承犯行並與告訴人達成和解
    懇請原諒，然犯後態度尚稱良好，被害人受損金額尚非巨大等，及其目的、手段
    、品行，智識程度、所生之危害及犯罪後一切情狀，量處如主文所示之刑，以資
    懲儆。再審酌被告智識程度不高，且育有子女二人，此有戶籍謄本、錄取通知書
    、學雜費繳款單等在卷足考，又被告之夫已因同一犯罪事實遭判刑有期徒刑三年
    二月，如被告同時令入監服刑，將使其子女家庭頓失依靠，被告處境亦堪同情，
    公設辯護人以被告聽從其夫所言，致罹重典，其情堪憐，法重情輕而冀求減輕其
    刑，尚非無據。本院審酌被告犯案情節尚輕且造成之損害亦非重，而被告所犯之
    前揭罪名乃為三年以上十年以下有期徒刑之罪，如課處法定最低度之刑似嫌過重
    ，衡情不無可憫，爰依刑法第五十九條規定減輕其刑。又被告於七十七年間雖曾
    受有期徒刑六月之執行完畢，惟五年以內未曾受有期徒刑以上刑之宣告，有臺灣
    高雄地方法院檢察署刑案資料查註記錄表附卷可稽，此次一時失慮，致罹刑典，
    惟事後已深具悔意，經此偵審及刑之宣告後，應知警惕而無再犯之虞，本院因認
    其刑以暫不執行為適當，並予宣告緩刑四年，用啟自新。又如附表所示本票六張
    均係偽造之有價證券，不論有無扣案，均應依刑法第二百零五條之規定沒收之（
    至於本票發票人欄位上偽造之署押，因本票已依法沒收而不存在，毋庸再依刑法
    第二百十九條規定宣告沒收，附此敘明）；又八十六年三月十日偽造標單上之「
    乙○○」署押雖未扣案，惟不能證明已經滅失，依刑法第二百十九條之規定，亦
    應併予宣告沒收。
據上論斷，應依刑事訴訟法第二百九十九條第一項前段、刑法第二十八條、第二百零
一條第一項、第二百十六條、第二百十條、第二百二十條第一項、第三百三十九條第
一項、第五十五條、第二百零五條、第二百十九條，第五十九條、罰金罰鍰提高標準
條例第一條前段，判決如主文。
本案經檢察官吳秋瑩到庭執行職務。
中    華    民    國      九十      年       九       月      十九      日
                                    臺灣高雄地方法院刑事第三庭
                                        法  官  簡  志  瑩
右正本證明與原本無異。
如不服本判決，應於判決送達後十日內，向本院提出上訴狀。
                                        書記官  林  宜  正
中    華    民    國      九十      年       九       月      二十      日
附錄論罪科刑法條全文：
刑法第二百零一條第一項：
意圖供行使之用，而偽造、變造公債票、公司股票或其他有價證券者，處三年以上十
年以下有期徒刑，得併科三千元以下罰金。
刑法第二百一十條：
偽造、變造私文書，足以生損害於公眾或他人者，處五年以下有期徒刑。
刑法第二百一十六條：
行使第二百十條至第二百十五條之文書者，依偽造、變造文書或登載不實事項或使登
載不實事項之規定處斷。
刑法第二百二十條第一項：
在紙上或物品上之文字、符號、圖畫、照像，依習慣或特約，足以為表示其用意之證
明者，關於本章及本章以外各罪，以文書論。
刑法第三百三十九條第一項：
意圖為自己或第三人不法之所有，以詐術使人將本人或第三人之物交付者，處五年以
下有期徒刑、拘役或科或併科一千元以下罰金。
 附表
┌──┬──────┬────────┬───────┬─────┬───┐
│編號│票據號碼    │發票日（民國）  │到期日（民國）│票面金額  │發票人│
│    │            │                │              │（新台幣）│      │
├──┼──────┼────────┼───────┼─────┼───┤
│ 一 │五九九五二九│八十六年三月十日│未載          │二萬元    │乙○○│
├──┼──────┼────────┼───────┼─────┼───┤
│ 二 │五九九五三九│同右            │同右          │同右      │同右  │
├──┼──────┼────────┼───────┼─────┼───┤
│ 三 │五九九五四五│同右            │同右          │同右      │同右  │
├──┼──────┼────────┼───────┼─────┼───┤
│ 四 │五九九五四六│同右            │同右          │同右      │同右  │
├──┼──────┼────────┼───────┼─────┼───┤
│ 五 │五九九五四七│同右            │同右          │同右      │同右  │
├──┼──────┼────────┼───────┼─────┼───┤
│ 六 │五九九五四九│同右            │同右          │同右      │同右  │
└──┴──────┴────────┴───────┴─────┴───┘


司法院資訊處製作；財團法人民間司法改革基金會備份。
